【裁判字號】    98,選訴,5
【裁判日期】    990318
【裁判案由】    選罷法等
【裁判全文】
臺灣花蓮地方法院刑事判決               98年度選訴字第5號
公  訴  人  臺灣花蓮地方法院檢察署檢察官
被      告  丁○○
選任辯護人  吳明益律師
被      告  乙○○
選任辯護人  簡燦賢律師
上列被告因選罷法等案件，經檢察官提起公訴（98年度選偵字第
59號），本院判決如下：
    主  文
乙○○對於有投票權之人，交付賄賂，而約其投票權為一定之行
使，處有期徒刑壹年捌月，褫奪公權貳年。
丁○○無罪。
    事  實
一、丁○○係民國98年12月5日舉辦之花蓮縣秀林鄉第16 屆鄉長
    候選人，乙○○為丁○○之舊識，其為求丁○○順利當選，
    竟基於投票行賄之犯意，於98年10月19日下午3時至4時許，
    以電話聯絡丙○○、甲○○、尤敏．沙撒克、尤納．阿偉（
    均已另行審結）等具有該鄉鄉長選舉投票權之人至花蓮縣秀
    林鄉公所後方清潔隊之資源回收場後，分別交付新臺幣（下
    同）1 萬元之現金予丙○○、甲○○、尤敏．沙撒克、尤納
    ．阿偉等4 人，向其等行賄，並約其等投票予丁○○，丙○○等4 人亦允以支持該鄉候選人丁○○。嗣為警循線查獲，
    並扣得丙○○、甲○○收受之賄款各1 萬元及尤敏．沙撒克
    所收受尚存之賄款2千元。
二、案經花蓮縣警察局花蓮分局報告臺灣花蓮地方法院檢察署檢
    察官偵查起訴。
    理  由
甲、證據能力部分：
一、按刑事訴訟法第159條第1項規定：被告以外之人於審判外之
    言詞或書面陳述，除法律有規定者外，不得作為證據。又被
    告以外之人於偵查中向檢察官所為之陳述，除顯有不可信之
    情況者外，得為證據；被告以外之人於檢察事務官、司法警
    察官或司法警察調查中所為之陳述，與審判中不符時，其先
    前之陳述具有較可信之特別情況，且為證明犯罪事實存否所
    必要者，得為證據。再被告以外之人於審判外之陳述，雖不
    符刑事訴訟法第159條之1至159條之4之規定，而經當事人於
    審判程序同意作為證據，法院審酌該言詞陳述或書面陳述作
    成時之情況，認為適當者，亦得為證據。當事人、代理人或
    辯護人於法院調查證據時，知有第159條第1項不得為證據之
    情形，而未於言詞辯論終結前聲明異議者，視為有前項之同
    意。同法第159條之1第2項、第159條之2及第159條之5 分別
    定有明文。
二、經查：
    (一)被告乙○○及其辯護人對證人即同案被告丙○○、甲○○
      、尤敏．沙撒克、尤納．阿偉於警詢及偵查中之陳述，均
      不爭執證據能力，本院審酌其等警詢陳述作成時情況，認
      為適當，依刑事訴訟法第159條之5之規定，其等警詢陳述
      對被告乙○○均有證據能力。又其等偵查中係以證人身分
      具結後陳述，依其等作證時所處之外在環境，並無顯不可
      信之情形，依刑事訴訟法第159條之1第2 項規定，均有證
      據能力。
    (二)被告丁○○之辯護人主張證人即同案被告乙○○於偵查、
      本院羈押庭所述及證人丙○○、甲○○、尤敏．沙撒克、
      尤納．阿偉於警詢、偵查所述無證據能力。惟證人丙○○
      、甲○○、尤敏．沙撒克、尤納．阿偉於偵查中所述有證
      據能力，已如前述。另證人乙○○之偵查陳述，並非以證
      人身分具結後陳述，且其於偵查中所述與其於本院中以證
      人身分作證陳述之內容大致相符，故認無證據能力。另證
      人丙○○、甲○○、尤敏．沙撒克、尤納．阿偉於警詢之
      陳述，因其中證人丙○○、尤敏．沙撒克、尤納．阿偉於
      警詢中所述與其等於偵查中所述相同，而其等偵查中所述
      有證據能力，已詳述如前，故認其等警詢所述非認定犯罪
      事實存否所必須，依法無證據能力。而證人甲○○之警詢
      陳述部分，因檢察官、辯護人及被告等均未聲請傳喚其作
      證，故其於本院並未作證，是其於警詢中所言不符合上開
      法律所規定例外有證據能力之要件，因此無證據能力。
乙、有罪部分：
一、上開犯罪事實，業據被告乙○○於本院坦承不諱，核與證人
    即同案被告丙○○、尤敏．沙撒克、尤納．阿偉於警詢、偵
    查及本院之證述及證人即同案被告甲○○於警詢及本院之證
    述情節相符（被告乙○○及辯護人對此部分證人於警詢及偵
    查中之陳述，均不爭執證據能力，本院審酌其等警詢陳述作
    成時情況，認為適當，依刑事訴訟法第159條之5之規定，其
    等警詢陳述均有證據能力。又其等偵查中向檢察官之陳述，
    亦無顯有不可信之情況，依同法第159條之1第2 項亦有證據
    能力），並有被告乙○○所有門號0000000000號行動電話於
    98年10月19日之通聯調閱查詢單1份在卷可參及現金2萬2 千
    元扣案足憑，被告乙○○之自白核與事實相符，堪信為真實
    ，其犯行足以認定，應予依法論科。
二、核被告乙○○所為，係犯公職人員選舉罷免法第99條第1 項
    交付賄賂罪。又被告乙○○於偵查中自白，應依同條第5 項
    減輕其刑。爰審酌被告乙○○為圖謀丁○○順利當選而交付
    賄賂，破壞選舉之公平性與正當選舉文化，足以敗壞選舉風
    氣，斲喪民主政治之常態發展，其犯罪之動機、手段，及其
    犯後坦承犯行之態度等一切情狀，量處如主文所示之刑，並
    宣告褫奪公權2年。扣案之賄款2萬2 千元，因被告乙○○已
    交付予丙○○等人，是此部分之賄款應於同案被告丙○○等
    人所犯投票受賄罪下宣告沒收，附此敘明。
丙、無罪部分：
一、公訴意旨另以：被告丁○○係98年12月5 日舉辦之花蓮縣秀
    林鄉第16屆鄉長候選人，被告乙○○為被告丁○○之舊識，
    現任職該鄉清潔隊及被告丁○○本屆競選該鄉鄉長之助選人
    員，被告乙○○因而於本屆花蓮縣秀林鄉鄉長競選期間為被
    告丁○○負責該鄉之輔選供作，被告丁○○為求順利當選，
    竟與被告乙○○基於共同犯意聯絡，先由被告丁○○於98年
    10月19日前之不詳時間，在不詳處所，交付不詳數額之現金
    予被告乙○○，要求被告乙○○負責輔選，嗣被告乙○○於
    98年10月19日下午3時至4時許，以電話聯絡丙○○、甲○○
    、尤敏．沙撒克、尤納．阿偉等具有該鄉鄉長投票權人至花
    蓮縣秀林鄉公所後方清潔隊之資源回收場後，分別交付1 萬
    元之現金予丙○○、甲○○、尤敏．沙撒克、尤納．阿偉等
    4人，向其等行賄，並約其等投票予丁○○，丙○○等4人亦
    允以支持該鄉候選人丁○○，因認為被告丁○○涉犯公職人
    員選舉罷免法第99條第1項之交付賄賂罪嫌云云。
二、按犯罪事實應依證據認定之，無證據不得認定其犯罪事實；
    又不能證明被告犯罪者，應諭知被告無罪之判決，刑事訴訟
    法第154條第2項、第301條第1項分別定有明文。又事實之認
    定，應憑證據，如未能發現相當證據，或證據不足以證明，
    自不能以推測或擬制之方法，為裁判基礎（最高法院40年台
    上字第86號判例參照）。再者，認定不利於被告之事實，須
    依積極證據，苟積極證據不足為不利於被告事實認定時，即
    應為有利於被告之認定，更不必有何有利之證據（最高法院
    30年上字第 816號判例可參）；而所謂「積極證據足以為不
    利被告事實之認定」係指據為訴訟上證明之全盤證據資料，
    在客觀上已達於通常一般之人均不致於有所懷疑，而得確信
    被告確曾犯罪之程度，若未達到此一程度，而有合理懷疑之
    存在時，即無從為有罪之認定（最高法院著有76年台上字第
    4986 號判例足佐）。
三、本件公訴人認為被告丁○○涉有上開交付賄賂罪嫌，係以被
    告丁○○於偵查中之供述、被告乙○○於本院羈押庭之供述
    、同案被告丙○○、尤敏．沙撒克、尤納．阿偉於警詢及偵
    查之證述、同案被告甲○○於偵查中之證述及行動電話通聯
    、該鄉鄉公所清潔隊資源回收場照片7張及扣案之現金2 萬2
    千元為其依據。訊據被告丁○○堅決否認有上開犯行，辯稱
    ：其並未賄選，被告乙○○個人行為與其無關等語。經查：
    (一)證人乙○○於本院證稱：其當時尚有房貸140 萬元未清償
      ，加上多年未付利息，共計約160萬元，周清吉係於10 月
      初到家裡拿5萬元給其，因其有1筆土地由周清吉處理合建
      事宜，故其認為該筆錢係處理土地的錢，其預期二分半建
      地合建賣斷會有7、8百萬元，因此其在選前自掏腰包來助
      選等語，是其否認其向丙○○、甲○○、尤敏．沙撒克、
      尤納．阿偉等4人各自行賄之1萬元係被告丁○○所交付。
      雖以被告乙○○當時經濟狀況嚴重欠佳之情形，可能會自
      行支付此部分賄款共 4萬元之機率不高，然亦難以此即排
      除其因與被告丁○○之私交甚篤，而自行支付此部分賄款
      之可能，甚至亦有可能係其他希望被告丁○○勝選之相關
      人士出資讓被告乙○○行賄。故難以被告乙○○行賄當時
      經濟狀況不佳，而遽認其行賄之資金即係被告丁○○所支
      付。
    (二)又證人丙○○、尤敏．沙撒克、尤納．阿偉於警詢及偵查
      中均雖證稱：其有於上開時、地有收到被告乙○○行賄之
      1 萬元等語；證人甲○○於偵查中雖否認受賄，但亦坦承
      有收到1 萬元等語，但其等均未提及乙○○所交付給其等
      之錢的來源為何。自難以其等上開證詞即認被告乙○○所
      交付給其等之錢係被告丁○○所支付。
    (三)另卷附之行動電話通聯僅能證明被告乙○○於98年10月19
      日與丙○○、甲○○、尤敏．沙撒克、尤納．阿偉等人有
      通電話之事實；卷附花蓮縣秀林鄉公所清潔隊資源回收場
      照片7張及扣案之現金2萬2 千元，亦只能證明被告乙○○
      行賄之事實，均無法證明被告丁○○就被告乙○○行賄乙
      事有犯意聯絡與行為分擔，甚至被告乙○○行賄之錢係被
      告丁○○所支付。
四、綜上所述，本件依檢察官所舉之證據及本院調查證據之結果
    ，均無法認定被告丁○○涉有檢察官所指交付賄賂之犯行，
    揆諸首揭法條及判例意旨，爰為被告丁○○無罪之諭知。
據上論斷，應依刑事訴訟法第299條第1項前段、第301條第1項，
公職人員選舉罷免法第99條第1項、第5項、第113條第3項，刑法
第11條前段、第37條第2項，判決如主文。
本案經檢察官許建榮到庭執行職務。
中    華    民    國    99    年    3     月    18    日
            刑事第三庭  審判長  法  官  李世華
                                法  官  許乃文
                                法  官  湯國杰
以上正本證明與原本無異。
如不服本判決應於收受送達後10日內向本院提出上訴書狀，並應
敘述具體理由。其未敘述上訴理由者，應於上訴期間屆滿後20日
內向本院補提理由書(均須按他造當事人之人數附繕本)「切勿逕
送上級法院」。
中    華    民    國    99    年    3     月    18    日
                                書記官
附錄本判決論罪之法律條文：
公職人員選舉罷免法第99條：
對於有投票權之人，行求期約或交付賄賂或其他不正利益，而約
其不行使投票權或為一定之行使者，處3年以上10 年以下有期徒
刑，得併科新臺幣1百萬元以上1千萬元以下罰金。

司法院資訊處製作；財團法人民間司法改革基金會備份。
